臺灣高等法院交通事件裁定　　　　　　 94年度交抗字第597號
抗　告　人　臺北市交通事件裁決所
受　處分人　甲○○○
上列抗告人因違反道路交通管理處罰條例案件，不服臺灣板橋地
方法院，中華民國94年7月22日所為裁定（94年度交聲字第983號
），提起抗告，本院裁定如下：
    主  文
原裁定撤銷，發回臺灣板橋地方法院。
    理  由
一、原裁定以：
(一)按「汽車駕駛人轉彎時，轉彎車不讓直行車先行，處二百元
    以上六百元以下罰鍰」、「汽車駕駛人，駕駛汽車肇事致人
    死傷或死亡，應即採取救護或其他必要措施，並向警察機關
    報告，不得駛離；違者吊扣其駕駛執照三個月至六個月；逃
    逸者吊銷駕駛執照」，道路交通管理處罰條例第48條第6款
    、同條例第62條第1項分別定有明文；且依同條例第63條第1
    項第1款規定，有上開轉彎車不讓直行車先行之違規者，並
    記違規點數1點；另依同條例第67條第1項規定，有上開肇事
    逃逸之違規者，終身不得考領駕駛執照。是依上開法律規定
    ，如汽車駕駛人有上開交通違規情事者，處罰機關固可對汽
    車駕駛人為前揭法律規定之裁罰，惟依道路交通管理處罰條
    例第92條第3項授權訂定之違反道路交通管理事件統一裁罰
    基準及處理細則第44條第1項規定：「違反道路交通管理事
    件行為人，未依規定自動繳納罰鍰，或未依規定到案聽候裁
    決，處罰機關應於舉發違反道路交通管理事件通知單送達二
    個月內依基準表逕行裁決之」，換言之，倘違規行為人於上
    開交通違規遭舉發後，縱未依規定自動繳納罰鍰，或未依規
    定到案聽候裁決，處罰機關仍應於舉發違反道路交通管理事
    件通知單送達2個月內依前述基準表逕行裁決，以即時裁決
    違規行為人應有之處罰，避免因處罰機關遲遲未能裁罰，造
    成違規行為人處於受罰不確定之狀態，致其權益受損。再者
    ，處罰機關如未能於前開時間內為上述裁罰，其效力為何，
    道路交通管理處罰條例並無規定，前揭處理細則亦未定有明
    文，惟刑事犯罪之追訴處罰尚有時效之規定，情節較輕之交
    通違規行為，豈有永久均得裁罰之道理，其理自不待言。況
    94年1月18日經立法院三讀通過之行政罰法（按：須自總統
    公布1年後始正式施行）第27條第1項、第2項分別規定：「
    行政罰之裁處權，因三年期間之經過而消滅」、「前項期間
    ，自違反行政法上義務之行為終了時起算。但行為之結果發
    生在後者，自該結果發生時起算」，故依上開尚未施行之法
    律規定可知，立法者已就行政罰之裁罰時效作出通則性之立
    法決定，亦即原則上以自行為人違反行政法上義務之行為終
    了時起算3年之期間作為一般裁罰權之時效期間。是依前揭
    處理細則規定處罰機關應於舉發違規通知單送達後2個月內
    即時裁決之誡命要求，且揆諸即將施行之行政罰法對於裁罰
    權之時效期間規定為3年之立法意旨，認處罰機關如無任何
    正當理由，而遲於違規行為人違規逾3年後始行裁決，顯係
    裁決怠惰，其所為裁決在程序上堪認具有重大明顯之瑕疵，
    雖未能逕依尚未施行之行政罰法認定裁決權業已消滅，但依
    行政程序法第111條第7款規定，應認其裁決之行政處分無效
    。
(二)原處分機關認受處分人甲○○○駕駛車牌號碼S9-8940號自
    小客車，於民國（下同）89年12月16日晚上10時30分許，在
    臺北市○○○路○段與民生西路口，因左轉車未讓直行車先
    行，肇事致人受傷，未即採取救護或其他必要措施並向警察
    機關報告而逃逸，已違反道路交通管理處罰條例第48條第6
    款、第62條第1項之規定，嗣經警製單舉發後，依上開法律
    規定，於94年5月16日以北市裁一字第裁22-AXX001046號裁
    罰受處分人新台幣（下同）1,800元，吊銷駕駛執照及永久
    禁考，並記違規點數1點，有原處分機關舉發違反道路交通
    管理事件通知單、原處分機關違反道路交通管理事件裁決書
    影本各1份附卷可按。
(三)聲明異議意旨略以：受處分人雖不慎與相對人發生擦撞，致
    其受傷，惟在事件發生後人並未逃逸，反而陪同相對人至馬
    偕醫院就診，且進行必要之救護措施，裁決書認定受處分人
    肇事後逃逸，與事實不符，為此聲明異議，請求撤銷上開裁
    決，更為適當之處分等語。
(四)本件於程序上首應審究者，即原處分機關所為之前開裁決於
    裁決之時間上是否過於遲延，致嚴重影響受處分人之權益，
    而認其裁決於程序上具有重大明顯瑕疵。經查：本件違規行
    為係於89年12月16日晚上10時30分許發生，經臺北市政府警
    察局交通警察大隊於90年1月8日製單舉發，受處分人收受該
    舉發後，即於90年3月16日提起申訴，嗣經臺北市交通事件
    裁決所於90年5月7日以北市裁一字第9063759000號函認定仍
    構成違規行為，有上開舉發違規通知單、臺北市交通事件裁
    決所書函影本各1份在卷可稽。是本件違規既發生於89年12
    月16日晚上10時30分許，且警方送達舉發之違規通知單，亦
    載明受處分人應於90年2月12日前到案聽候裁決，則原處分
    機關自應依法裁決，縱受處分人未依規定到案聽候裁決，處
    罰機關亦應於該舉發違規通知單送達後2個月內逕行裁決，
    乃竟遲於4年後之94年5月16日始為裁決，且查無遲誤之正當
    理由，揆諸首揭說明，原處分機關前開裁決，當然嚴重影響
    受處分人權益，該裁決於程序上有重大明顯瑕疵，核屬無效
    之違法裁決。
(五)綜上所述，原處分機關於受處分人違規行為後，逾3年始裁
    罰受處分人，程序上具有重大明顯瑕疵，洵難認屬合法，受
    處分人聲明異議，固未執此程序上之瑕疵，惟原處分既有上
    開可議，應將原處分撤銷，改諭知受處分人不罰。
二、抗告意旨略以：
(一)按行政執行法第7條第1項規定：「行政執行，自處分、裁定
    確定之日或其他依法令負有義務經通知限期履行之文書所定
    期間屆滿之日起，五年內未經執行者，不再執行；其於五年
    期間屆滿前已開始執行者，仍得繼續執行。」，另交通部90
    年10月5日交路90字第056200號函亦釋示：90年6月1日前所
    舉發之交通違規案件，於90年6月1日後裁決者，應依行政執
    行法第7條第1項之規定。
(二)本案受處分人於90年3月16日洽臺北市交通事件裁決所填具
    申訴紀錄表，陳述不服舉發，且未收受本案違規通知單，經
    該所依程序函舉發單位查證，並於90年5月7日以北市裁一字
    第9063759000號函回覆受處分人因違反道路交通管理處罰條
    例第62條第1項（駕車肇事致人受傷或死亡未採取救護而逃
    逸）及第48條第1項第6款（轉彎車不讓直行車先行）之規定
    而肇事，違規屬實。再有關受處分人收受違規通知單乙節，
    經向原舉發單位查證，原舉發單位已於90年1月8日掣單舉發
    郵寄受處分人監理地址，並敘明如受處分人對本案裁處仍有
    異議，得洽處分機關開立裁決書提起聲明異議等，惟於90年
    3月2日因無法送達，郵退原舉發單位，為維護受處分人權益
    ，本案乃改以低額裁處，事實上受處分人已知悉該項違規紀
    錄並循行政救濟管道申訴。
(三)按「行政罰法」因尚未施行，本案裁處係依行政執行法規定
    ，是以處分機關於94年5月16日逕行裁決，尚無違誤等語。
三、經查：原裁定以本件違規之時間係於89年12月16日晚上10時
    30分許，且警方送達舉發之違規通知單，亦載明受處分人應
    於90年2月12日前到案聽候裁決，而原處分機關遲於94年5月
    16日始為裁決，依「違反道路交通管理事件統一裁罰基準及
    處理細則」第44條第1項：「違反道路交通管理事件行為人
    ，未依規定自動繳納罰鍰，或未依規定到案聽候裁決，處罰
    機關應於舉發違反道路交通管理事件通知單送達二個月內依
    基準表逕行裁決之」規定，已逾二個月之期間，於程序上顯
    有程序上之瑕疵，核屬無效之違法裁決，因將原處分撤銷，
    改諭知受處分人不罰，固非無見。惟查原處分機關違反該項
    期間而為裁決，其法律效果為何，法無明文規定，是以得否
    以處罰機關未於舉發違反道路交通管理事件通知單送達二個
    月內依基準表逕行裁決，即認定該裁決之處分無效，仍非無
    審究之餘地。況原裁定理由雖謂處罰機關未於舉發違反道路
    交通管理事件通知單送達二個月內依基準表逕行裁決，亦「
    查無遲誤之正當理由」，當然嚴重影響受處分人權益，該裁
    決於程序上應有重大明顯瑕疵等語，惟原審就處罰機關是否
    有遲誤之正當理由，並未向處罰機關查明，而逕認處罰機關
    無遲誤之正當理由，亦失所依據。抗告意旨指摘原裁定不當
    ，尚非全無理由，應由本院將原裁定撤銷，並發回原審法院
    另為妥適之裁定。
據上論斷，應依交通道路管理處罰條例第89條、刑事訴訟法第41
3條前段，裁定如主文。
中　　華　　民　　國　　94　　年　　8　　月　　31 　　日
                  交通法庭　審判長法　官　陳貽男
　　　　　　　　　　　　　　　　　法  官　邱志平
　　　　　　　　　　　　　　　　　法  官　高明哲
以上正本證明與原本無異。
不得再抗告。
                                  書記官　李垂福
中　　華　　民　　國　　94　　年　　9 　　月　　2 　　日
